【裁判字號】    99,台上,2831
【裁判日期】    990506
【裁判案由】    偽造文書
【裁判全文】
最高法院刑事判決            九十九年度台上字第二八三一號
上  訴  人  甲○○
            乙○○
上列上訴人等因偽造文書案件，不服台灣高等法院中華民國九十
七年五月十五日第二審判決（九十七年度上訴字第一一二號，起
訴案號：台灣桃園地方法院檢察署九十四年度偵字第一００六九
號），提起上訴，本院判決如下：
    主  文
上訴駁回。
    理  由
按刑事訴訟法第三百七十七條規定：上訴於第三審法院，非以判
決違背法令為理由不得為之；是提起第三審上訴，應以原判決違
背法令為理由，係屬法定要件。如果上訴理由書狀並未依據卷內
訴訟資料具體指摘原判決不適用何種法則或如何適用不當；或所
指摘原判決違法情事，顯與法律規定得為第三審上訴理由之違法
情形不相適合；均應認其上訴為違背法律上之程式，予以駁回。
本件原判決撤銷第一審就上訴人甲○○、乙○○部分所為之科刑
判決，改判仍依牽連犯，從一重分別論處上訴人等共同行使偽造
公文書，足以生損害於公眾及他人罪刑（甲○○處有期徒刑二年
六月，減為有期徒刑一年三月；乙○○處有期徒刑二年四月，減
為有期徒刑一年二月）。上訴人等之上訴意旨略稱：（一）原審
未就本件是否有綽號「阿傑」之成年共同正犯存在並為實質之調
查，即依憑原審共同被告陳昕宇供稱：係綽號「阿傑」之成年男
子要求伊參與本件犯行云云，逕認本件有綽號「阿傑」之成年共
同正犯存在，顯有應於審判期日調查之證據未予調查之違法。（
二）上訴人等與陳昕宇素不相識，渠等於民國九十三年十一月三
十日預訂搭機前往關島旅遊，在設於桃園國際機場之中華航空股
份有限公司（下稱中華航空公司）櫃報到劃位，取得登機證後
，即由乙○○將二人登機證及往返機票放入背包內，甲○○則至
出境大廳外吸菸，乙○○乃赴化妝室，俟乙○○擬找甲○○一同
搭機時，始發現二人之登機證及機票遺失，二人為此發生爭吵，
隨即不歡返家，惟因護照等證件並未一併遺失，渠等誤以為登機
證不致遭他人冒用而未報警處理，如渠等有提供登機證及機票予
人蛇集團使用之犯意，何以承購來回機票﹖甲○○為台中縣神岡
鄉鄉民代表，如係其提供登機證及機票予人蛇集團使用，豈會使
用記載其本人姓名之登機證﹖而本件偷渡至美國關島之大陸地區
人民均屬女性，上訴人等如屬人蛇集團成員，何不提供二紙同為
女性之登機證予彼等﹖足見原判決事實認定顯悖常情。上訴人等
因誤認渠等遺失之登機證及機票不致遭人冒用，雖有過失，但仍
難論以九十六年十二月二十六日修正公布，九十七年八月一日施
行前之入出國及移民法第五十三條第一項及刑法第二百十六條、
第二百十一條等罪名，原審在無積極事證足以證明上訴人等確有
前揭犯行之情況下，僅以：「陳昕宇於案發前之九十三年十一月
二十六日，即已向綽號『阿傑』真實姓名年籍不詳之成年男子表
示參與本次犯行，有美國在台協會台北辦事處回函一件在卷可憑
，顯見大陸地區母女陳碧蟬、江敏星持背面蓋有偽造之中華民國
出境查驗圓型章戳各一枚之登機證登機偷渡至美國關島，絕非偶
然拾得登機證後臨時起意所為，應係事先早有通盤計畫，甚為明
確。又甲○○、乙○○皆為久歷世故之成年人，甲○○尚且為台
中縣神岡鄉之鄉民代表，豈有不知護照或登機證遺失，可能遭有
心人士利用偷渡或為其他不法之情事，竟於遺失登機證後，未即
刻向航空公司反應，請求補發，或報警處理，毫不採取任何保障
自己權益之措施，即不顧已花費價值不菲之機票等費用……，或
航空公司因有旅客辦妥登機手續，屆時未告知原因而不登機，宥
於安全因素，不讓航機起飛，而已登機之乘客及行李均須下機重
新檢查，逕自離開機場，此顯與常理有違。況甲○○於原審（指
第一審）審理時自承：伊與乙○○準備前往關島自助旅行，在桃
園國際機場登機前，伊不知有無在關島預訂房間，因為都是乙○
○在處理，伊不會說英文或日文等語；乙○○亦供稱：該次是前
往關島自助旅行，伊與甲○○準備到達關島後，才要選擇飯店云
云，惟衡諸常情，一般人前往國外自助旅行，行前理應廣泛收集
該地之旅遊資訊，並事先將住宿事宜安排妥當，方不致於抵達當
地後，在人生地不熟、語言無法溝通之情況下，臨時毫無頭緒地
在當地安排住宿及旅遊事宜，苟抵達該地後，無飯店可供住宿
，豈不掃興，枉費特地安排時間前往自助旅行之行程？再甲○○
、乙○○自始均未提出已預訂回程機票，或辦理外幣匯兌等情，
且渠等如欲赴國外自助旅行，豈會不攜帶大件行李交航空公司託
運？足徵甲○○、乙○○辯稱欲前往關島旅遊，於登機前遺失登
機證云云，顯悖於常情，不足採信」等推測擬制之詞，作為判決
上訴人等有罪之證據，顯有理由不備及認定犯罪事實不憑證據等
違法。（三）原判決理由說明：「甲○○、乙○○辯稱：與陳昕
宇、大陸籍人士陳碧蟬、江敏星母女，均不相識，實無甘冒刑責
協助不認識之人偷渡至他國等語，不足採信。又甲○○、乙○○
固證述不認識陳昕宇各等語，另陳昕宇亦證述不認識甲○○、乙
○○，且無積極證據足認甲○○、乙○○與陳昕宇相互熟識，然
陳昕宇自始均稱係綽號『阿傑』之人要求伊參與本次犯行，是綽
號『阿傑』之人自屬存在，不能因上訴人等及陳昕宇就綽號『阿
傑』者之真實身分未能吐實，致無法傳喚到案說明，即認甲○○
、乙○○未涉及本案。至於甲○○、乙○○二人係以自己名義辦
理登機手續，而未使用他人之人頭證件，或係害怕於辦理登機手
續時為人識破，使犯罪過程更趨複雜，其原因或有多端，尚不能
據此即認甲○○、乙○○等人係因心胸坦蕩乃以自己名義辦理登
機手續，進而推論渠等並無犯罪故意，亦甚明確」，顯係在無積
極事證足以證明上訴人等犯罪之情況下，僅以推測之詞作為判決
之基礎，自屬於法有違等語。
惟查：原判決依憑調查證據之結果並綜合卷內證據資料，認定上
訴人等分別有其事實欄所載之犯行，已於理由內詳敘其調查證據
之結果及取捨證據認定之理由，並就上訴人等否認犯罪所持之辯
解，認均非可採；以及證人即原審共同被告陳昕宇於原審翻異前
供，改稱未交付上訴人等名義之登機證予陳碧蟬、江敏星云云，
認非可信；分別予以指駁或說明。復依憑調查證據之結果，說明
援引作為判決基礎之證據資料均具有證據能力所憑之理由（見原
判決正本第三頁第二行至第二八行）。另又依憑卷內證據資料，
說明認定上訴人等共同行使背面蓋有偽造中華民國出境查驗圓型
章戳一枚之登機證二紙之行為，均足以生損害於我國入出境主管
機關對於出境管理及中華航空公司對於搭機旅客真實身分查核之
正確性所憑之證據及其理由。從形式上觀察，原判決並無理由不
備、採證違背證據法則、認定犯罪事實不憑證據、證據調查未盡
等違背法令之情形。上訴意旨（二）、（三）均置原判決事實欄
明確認定及理由欄內已詳予說明之事項於不顧，徒憑己見，或就
事實審法院採證認事自由判斷職權之合法行使，再為單純事實上
爭執；或仍執原審已詳予敘明非可採納之渠等否認犯罪辯解，任
指原判決認定犯罪事實不憑證據及採證違背證據法則；均不足以
辨識原判決已具備違背法令之形式要件。又原判決係以證人陳昕
宇供稱：綽號「阿傑」之人要求伊參與本次犯行等語，及依內政
部入出國及移民署九十七年一月二十九日移署境桃國靜字第0976
100191號函所載，足認一般旅客出國時，係於通關時由內政部入
出國及移民署官員查驗證照，並於航空公司所核發之登機證上蓋
用查驗章戳，若旅客持已蓋用偽造查驗章戳之登機證通關時，勢
必無從通過海關查驗等情，相互印證，而於理由內說明：「係由
甲○○、乙○○將向中華航空公司辦理報到取得之登機證交予綽
號『阿傑』之成年男子，再由該綽號『阿傑』之人以不詳方法在
其背面偽造海關查驗章戳，再交予陳昕宇，由陳昕宇隨身攜帶，
而以自己之證照查驗過關進入過境候機室內，再轉交給大陸籍人
士陳碧蟬、江敏星母女，持向航空公司地勤人員行使，藉以偷渡
至美國關島，而非由陳昕宇於入關前即轉交登機證予陳碧蟬、江
敏星母女，再持向桃園國際機場內政部入出國及移民署官員查驗
出境」、「不能因被告等人（指上訴人等及陳昕宇）就綽號『阿
傑』之真實身分未能吐實，致無法傳喚到案說明，即認甲○○、
乙○○未涉及本案」。乃事實審法院採證認事自由判斷職權之合
法行使，並未違法。上訴意旨（一）仍執原審已敘明無從調查之
前揭證據（即「阿傑」其人），指摘原判決有應於審判期日調查
之證據未予調查之違法，顯與法律規定得為第三審上訴理由之違
法情形不相適合。綜上所論，本件上訴違背法律上之程式，予以
駁回。至於原判決認與上訴人等行使偽造公文書部分，有修正前
刑法牽連犯裁判上一罪關係之違反入出國及移民法第五十三條第
一項部分，原判決認係違反九十六年十二月二十六日修正公布，
九十七年八月一日施行前之入出國及移民法（下稱修正前入出國
及移民法）第五十三條第一項規定，經查修正前入出國及移民法
第五十三條第一項規定之法定本刑為三年以下有期徒刑、拘役或
科或併科新台幣一百萬元以下罰金，屬於刑事訴訟法第三百七十
六條第一款所列之罪，與之有修正前刑法牽連犯裁判上一罪關係
之共同行使偽造公文書部分之上訴，既不合法，自無從就有修正
前刑法牽連犯關係之上開輕罪部分併為實體上審判，此等部分既
經第二審判決，自均不得上訴於第三審法院，上訴人等就此等部
分竟復提起上訴，均非適法，俱予駁回。
據上論結，應依刑事訴訟法第三百九十五條前段，判決如主文。
中    華    民    國  九十九  年    五    月    六    日
                      最高法院刑事第七庭
                          審判長法官  林  永  茂
                                法官  蘇  振  堂
                                法官  蕭  仰  歸
                                法官  林  立  華
                                法官  劉  介  民
本件正本證明與原本無異
                                      書  記  官
中    華    民    國  九十九  年    五    月   十四   日
                                                      Q

司法院資訊處製作；財團法人民間司法改革基金會備份。
